【裁判字號】    96,再易,13
【裁判日期】    970229
【裁判案由】    確認地上權存在
【裁判全文】
臺灣高等法院花蓮分院民事判決          96年度再易字第13號
再審原告    甲○○
訴訟代理人  陳正忠律師
再審被告    花蓮市公所
法定代理人  乙○○
上列當事人間請求確認地上權存在事件，再審原告對於本院中華
民國96年10月23日96年度上字第20號確定判決，提起再審之訴，
本院判決如下：
    主  文
再審之訴駁回。
再審訴訟費用由再審原告負擔。
    理  由
一、再審意旨略以：原確定判決有適用法規錯誤、及足生影響於
    判決之重要證物漏未斟酌之違法情事，爰依民事訴訟法第49
    6條第1項第1、13款及第497條之規定，提起再審之訴，理由
    如下：
（一）原確定判決適用法規顯有錯誤：原判決第7頁「縱認林朝
      庚確曾於51年間親自辦理系爭建物之保存登記，而取得該
      建物之所有權，亦只能證明林朝庚曾於51年間就系爭建物
      辦理保存登記，而取得該建物所有權之事實，至於其辦理
      保存登記是否意在以行使地上權之意思而占有系爭土地並
      未可知，尚不能以此證明或推定林朝庚自斯時起即係基於
      行使地上權之意思而占有系爭土地。況且訴外人李鐵壽等
      人曾於57年6月4日將戶籍遷入系爭建物之地址，又69 年
      間花蓮縣稅捐處為之房屋標示查帳記錄時，該建物掛牌為
      『協和機車行』，…茍林朝庚於51年間就系爭建物辦理保
      存登記，意在以行使地上權之意思而占有系爭土地，何以
      其後卻有訴外人李鐵壽等人於57年6月4日將戶籍遷入系爭
      建物之地址，復將建物租給協和機車行，嗣於20年後之71
      年間，復不知請求登記為地上權人，反而搬離系爭建物？
      」等語，顯有不適用下列法規之處：
  １、因時效取得他人土地「所有權」，以「未登記」之不動產
      為限，民法第769條、第770條規定綦詳，再審原告所有坐
      落於花蓮市○○路399號房屋（下稱系爭建物），除坐落
      於自有土地即花蓮市○○段1120、1121、1121-1地號外，
      尚坐落於再審被告所有1122-1地號土地上（下稱系爭土地
      ），系爭土地既登記為再審被告所有，而非未登記之不動
      產，他人即無從因時效取得系爭土地「所有權」，則再審
      原告之前手林朝庚之父建築系爭建物時，自係行使地上權
      之意思至明，原判決竟質疑其行使地上權之意，顯有不適
      用民法第769條、第770條之規定，自有原確定判決適用法
      規錯誤之違法。
  ２、占有分直接占有及間接占有，民法第941條、942條亦有明
      文。林朝庚辦理系爭建物之保存登記之後，始有訴外人李
      鐵壽將戶籍遷入系爭建物地址，無論李鐵壽占有系爭建物
      之原因，係基於民間所謂分戶方式設籍於同一地址、抑係
      林朝庚之輔助占用人、或是林朝庚租予李鐵壽住用，均有
      直接占有或間接占有之情，均不影響其占有之事實，且系
      爭建物既經保存登記，取得所有權在案，所有權又不曾間
      斷，也沒有變更過，均不影響房屋所有權人林朝庚對房屋
      占有之權利，及對房屋基地行使地上權之意思，原判決未
      考量李鐵壽占有之事實，而認林朝庚對系爭建物之基地無
      行使地上權之意思，亦有未適用民法第941條、942條之情
      ，而有判決適用法規錯誤之違法。
 （二）原確定判決漏未審酌足以影響判決之重要證物：再審原
       告曾於96年9月11日提出言詞辯論意旨狀於原審法院，然
       原判決對於該辯論意旨狀所列之重要事證未予採證：
   １、系爭建物坐落之土地，濱臨道路之土地為私有地，其後
       緊接著系爭市有地，最後又有一筆私有地，即系爭市有
       基地，是夾在兩筆私有土地之中間，本件前手林朝庚將
       夾在其私有土地中間之系爭市有地，作為房屋之基地，
       予以保存登記，有(1)「93年8月13日花蓮地政事務所複丈
       成果圖」及(2)「花蓮地政事務所地價證明書」可證（詳
       參上證三、四證物）。而「花蓮縣建物平面圖」（原證
       二）已明確記載系爭建物於21年建造、實際面積、佔用
       系爭市有土地，且經再審原告前手林朝庚具名其上，更
       據以為保存登記取得系爭建物之所有權狀，而保存登記
       須繳交測量費及登記規費，甚至代書費等費用，苟非為
       了保有地上權，何必大費周章辦理保存登記、取得房屋
       所有權狀，在在顯示其有行使地上權之意思明甚。而再
       審原告取得系爭建物所有權後，並於87年9月4日將其占
       用系爭土地之事實補登更正，更於87年11月30日取得花
       蓮縣政府核發之「畸零地合併使用證明書」，均足以證
       明再審原告之建物佔用系爭土地及行使地上權之意，再
       審原告與其前手林朝庚，既均為系爭建物之所有權人，
       並均佔用系爭土地，均有行使地上權之意，自得合併主
       張，上開(1)(2)文件等重要資料，原判決未予審酌，自有
       違法之處。
   ２、再審原告於84年3月21日透過拍賣而取得系爭建物所有權
       ，嗣即佔用系爭土地12年，且屬善意無過失，早因時效
       取得地上權登記請求權至明，原判決卻以再審原告取得
       建物所有權後數度向再審被告申購系爭土地，而認再審
       原告無行使地上權之意。然再審被告亦曾函示再審原告
       應先辦理承租，再審原告鑑於已有地上權行使及時效取
       得地上權登記權利，乃陳情准予免辦承租逕為申購，再
       審被告亦於88年8月9日88花市財字第16320號函核准免辦
       承租逕為申購在案可證（上證一）。再審原告此舉，正
       因為有行使地上權之意思、已擁有時效取得地上權登記
       權，又何必辦理承租？但又不能明言表述，無非唯恐申
       購案中途生變（事實果不出所料，已遭拒卻申購在案）
       時，至少也還保有地上權可資主張；且苟事先表露有主
       張地上權登記請求權等情，再審被告獲悉，焉有不率先
       下手主張拆屋還地？益證再審原告申購土地，與行使地
       上權之主張，應屬併行不悖，互無杆格，原判決漏未審
       酌上開(3)准予免辦承租逕為申購之函（上證一），難昭
       信服。
   ３、再審原告於原審備位聲明中，主張再審被告收繳使用費
       達10年之久，兩造就系爭土地已成立租賃關係一節，再
       審被告於96年7月2日民事答辯狀（二）第3頁中，並不爭
       執，開庭時亦從未爭執，依民事訴訟法第279條、第280
       條應屬自認，甚至應依同法第384條基於其認諾，而為再
       審被告敗訴之判決，始符法制，原確定判決疏漏未斟酌
       再審被告之自認，錯誤極為明顯。
二、按再審之訴顯無再審理由者，得不經言詞辯論，以判決駁回
    之，民事訴訟法第502條第2項定有明文。又民事訴訟法第49
    6條第1項第1款所謂「適用法規顯有錯誤」，係指確定判決
    就事實審法院所確定之事實而為法律上判斷，有適用法規顯
    有錯誤之情形而言，並應以確定判決違背法規或現存判例解
    釋者為限，不包括認定事實錯誤、取捨證據失當、判決不備
    理由及在學說上諸說併存致發生法律上見解歧異，尚無法規
    判解可據者（最高法院71台再字第30號判例、57年度臺上字
    第1091號判例、90年度臺再字第27號判決意旨參照）。同法
    第496條第1項第13款所謂「當事人發現未經斟酌之證物或得
    使用該證物」者，係指前訴訟程序事實審之言詞辯論終結前
    已存在之證物，因當事人不知有此，致未經斟酌，現始知之
    ，或雖知有此不能使用，現始得使用者而言（最高法院29年
    上字第1005號及32年上字第1247號判例意旨參照）。而同法
    第497條所謂「如就足影響於判決之重要證物，漏未斟酌者
    」，係指足以影響判決基礎之重要證物，雖在前訴訟程序業
    已提出，然未經確定判決加以斟酌，或忽視當事人聲明之證
    據而不予調查，或就依聲請或依職權調查之證據未為判斷而
    言。經查：
（一）主張適用法規顯有錯誤部分：按主張因時效取得地上權者
      ，依民法第772條準用同法第769條或第770條之規定，須
      以行使地上權之意思而占有他人之土地，經過一定之期間
      ，始得請求登記為地上權人。此項意思依民法第944條第1
      項之規定既不在推定之列，故須由占有人負證明之責。亦
      即，有無以行使地上權之意思而占有他人土地，須由占有
      人就「行使地上權之意思」負舉證責任，非以所占有之土
      地屬於「未登記」或「登記」者認定之，或以占有者是「
      直接占有」或「間接占有」為據，則原確定判決未適用民
      法第769條、第770條、第941條、第942條之規定，並無適
      用法規顯有錯誤之情形。
（二）漏未審酌足影響於判決之重要證物部分：
  １、漏未審酌(1)「93年8月13日花蓮地政事務所複丈成果圖」
      、(2)「花蓮地政事務所地價證明書」、(3)「准予免辦承租
      逕為申購之函」部分：經查，該三份文件，再審原告已於
      原確定判決法院提出（本院上字第20號卷第90、91、34頁
      ），自與民事訴訟法第496條第1項第13款所定「已存在之
      證物，因當事人不知有此，致未經斟酌，現始知之，或雖
      知有此不能使用，現始得使用者」之要件不符，再審原告
      主張有該款之再審理由，即無理由。而觀乎(1)文件，僅能
      證明系爭建物佔用系爭土地之位置及面積；(2)文件則證明
      林朝庚有繳納系爭建物占有私有土地之地價稅；(3)文件係
      證明再審原告向再審被告請求免予租賃逕為申購一節，再
      審被告同意而已，均尚難以此而認定林朝庚有以「行使地
      上權之意思」占有系爭土地，故此三文件並不足以影響判
      決基礎，原確定判決未予審酌，亦不違法，再審原告據此
      提起再審之訴，並無理由。
  ２、原判決漏未審酌再審被告自認有租賃關係之答辯狀(二)部分
      ：經查，再審被告於答辯狀(二)關於土地使用費之敘述如下
      「上訴人於備位之訴主張其與前手均係為申購土地乃繳交
      土地使用費，則其等究係以所有之意思而為占有或以其他
      之意思為占有系爭土地即屬可疑。另上訴人又主張以其與
      前手連續繳交土地使用費之事實，加上被上訴人不斷催繳
      土地使用費等情，足認兩造已成立租賃關係，顯見其等並
      非以行使地上權之意思而占有系爭土地」等語，係對再審
      原告繳交土地使用費之主張，提出其法律之解釋，並辯駁
      再審原告並非以行使地上權之意思而占有系爭土地而已，
      並無自認兩造就系爭土地有租賃關係。何況原判決於事實
      及理由欄五（五）中，已審酌土地使用費並無租賃之性質
      ，並無漏未審酌之情，再審原告上開主張亦無理由。
三、綜上所述，再審原告提起本件再審之訴，顯無再審理由，爰
    不經言詞辯論，以判決駁回之。
四、據上論結，本件再審之訴為顯無理由，依民事訴訟法第502
    條第2項、第78條，判決如主文。
中    華    民    國    97    年    2     月    29    日
                      審判長法  官  何方興
                            法  官  王紋瑩
                            法  官  林鳳珠
以上正本係照原本作成。
本件不得上訴。
                            書記官  陳有信
中    華    民    國    97    年    2     月    29    日


司法院資訊處製作；財團法人民間司法改革基金會備份。
